【裁判字號】    98,家上,18
【裁判日期】    980520
【裁判案由】    離婚
【裁判全文】
臺灣高等法院高雄分院民事判決          98年度家上字第18號
上  訴  人  甲○○
被上訴人    乙○○
訴訟代理人  蔡明樹律師
上列當事人間請求離婚事件，上訴人對於民國98年1 月22日臺灣
屏東地方法院97年度婚字第176 號第一審判決提起上訴，本院於
98年5月6日言詞辯論終結，判決如下：
    主  文
上訴駁回。
第二審訴訟費用由上訴人負擔。
    事實及理由
一被上訴人起訴主張：其為菲律賓人，嗣取得我國國籍。兩造於
  民國81年2 月21日在菲律賓結婚。婚後被上訴人隨上訴人入境
  臺灣定居屏東縣○○鄉○○村○○路○○之○○號，並育有未成年
  長女丙○○（○○年○○月○○日出生，身分證統一編號：Ｚ0000000
  00號）、長子丁○○（0000 000 0000 000 ○○年○○月○○日出生
  ，尚未辦理戶籍登記）。婚後上訴人家庭觀念薄弱，十餘年來
  大多無固定工作，亦無工作意願，伸手向被上訴人及上訴人母
  親戊○○○索討金錢，且上訴人嗜賭成性，賭博至三更半夜，
  返家後大聲吼叫，動輒對被上訴人拳腳相向，被上訴人不堪上
  訴人如此折磨，於85年間返回菲律賓產下次子丁○○，並將長
  女丙○○一同帶回菲律賓交由被上訴人父母照顧。被上訴人返
  國後，實難忍受上訴人，遂於86年初離開上訴人至高雄居住並
  工作至今。上訴人於兩造分居期間，完全未加聞問被上訴人母
  子之生活，被上訴人則於每年過年期間均回上訴人家中探望上
  訴人母親，然上訴人卻毫無改變，仍然遊手好閒。兩造分居至
  今已逾10年，彼此互不聞問生活，無法期待兩造和睦如初且共
  同生活。婚姻實已徒具形式而無實質意義，有難以維持之重大
  事由，且上訴人應負較重之責任，爰依民法第1052條第1 項第
  3 款及同條第2 項規定，請求擇一判決兩造離婚。又上訴人工
  作不穩定，嗜賭成性，精神狀況亦不穩定，居住環境髒亂；反
  觀被上訴人有正常固定之工作，兩名未成年子女長期在菲律賓
  生活，受到被上訴人及家人十分良好之照顧，故兩造離婚後，
  對其等之權利義務之行使或負擔應由被上訴人任之較為妥適等
  語，求為判決：(一)准被上訴人與上訴人離婚。(二)對於兩造所生
  未成年子女丙○○、丁○○權利義務之行使或負擔由被上訴人
  單獨任之。（原審依民法第1052條第2 項規定判決被上訴人全
  部勝訴，經上訴人聲明不服；被上訴人則於本院審理中撤回依
  民法第1052條第1 項第3 款請求判決離婚）於本院聲明如主文
  所示。
二上訴人則以：被上訴人於兩造結婚後，即以上訴人智能不佳，
  處處嫌棄上訴人。被上訴人於10年前左右，獨自突然離家至今
  ，惟上訴人未曾毆打被上訴人，亦無賭博，反而是被上訴人因
  看不起上訴人及上訴人母親，時而趁機欺侮、毆打上訴人母親
  。上訴人不僅未對被上訴人施以不堪同居之虐待，且兩造分居
  約10年之時間，毫無互動，確有難以維持之重大事由存在，然
  該事由之存在實應由被上訴人一方負責，被上訴人無權請求離
  婚。故被上訴人依民法第1052條第1 項第3 款及同條第2 項規
  定請求判決離婚，實無理由。又兩造所生之兩名子女自幼即生
  活在菲律賓，被上訴人拒絕與上訴人聯繫，上訴人與其等根本
  毫無互動之機會。上訴人身為其父，時時思念子女，卻無法與
  其等團聚，倘監護權歸被上訴人行使，則父子勢將分隔兩地，
  再見之時遙遙無期等語置辯。於本院聲明：(一)原判決廢棄。(二)
  被上訴人在第一審之訴駁回。
三兩造所不爭執之事項：
(一)被上訴人為菲律賓人，兩造於81年2 月21日在菲律賓結婚，婚
  後被上訴人隨上訴人入境臺灣定居在屏東縣○○鄉○○村○○
  路○○之○○號，並育有未成年子女丙○○及丁○○，嗣被上訴人
  取得我國國籍。
(二)被上訴人86年年初離開屏東縣○○鄉○○村○○路○○之○○號住
  處迄今，即兩造分居至今已超過11年，彼此互不聞問生活。
(三)上訴人曾79年因竊盜罪執行有期徒刑7 月，於80年2 月8 日執
  行完畢；於81年因賭博罪執行罰金1 千元；於86年因竊盜罪執
  行有期徒刑6 月，於86年8 月30日執行完畢；於89年因竊盜罪
  執行有期徒刑8 月，於89年11月22日執行完畢。
(四)上訴人現擺流動攤販、沒有固定收入、有一棟房地。
(五)被上訴人現任業務員及兼營酒吧，每月收入3 萬餘元，名下無
  財產。
(六)兩造育有未成年子女丙○○（○○年○○月○○日出生，身分證統一
  編號：Ｚ000000000號）、長子丁○○（0000 000 0000 000 於○○
  年○○月○○日出生，尚未辦理戶籍登記），自86年起即在菲律賓
  生活迄今。
四協商整理兩造爭點如下：
(一)上訴人現擺流動攤販、沒有固定收入、犯有賭博、竊盜前科，
  及兩造已分居至今已超過11年，彼此互不聞問生活，是否已達
  難以維持婚姻之事由？如是，係可歸責於何造？
(二)對於兩造所生未成年子女丙○○、丁○○權利義務之行使或負
  擔由何人任之，及未任之者以何方式探視，始符其等之最佳利
  益？
五上訴人現擺流動攤販、沒有固定收入、犯有賭博、竊盜前科，
  及兩造已分居至今已超過11年，彼此互不聞問生活，是否已達
  難以維持婚姻之事由？如是，係可歸責於何造？
(一)按夫妻有民法第1052條第1 項以外之重大事由，難以維持婚姻
  者，夫妻之一方得請求離婚，但其事由應由夫妻之一方負責者
  ，僅他方得請求離婚，民法第1052條第2 項定有明文。故夫妻
  一方雖不完全具備同條第1 項所列各款之要件，祇須按其事由
  情節，在客觀上確屬難以維持婚姻生活者，亦得請求裁判離婚
  。至若夫妻雙方均為有責時，則應衡量比較雙方之有責程度，
  而許責任較輕之一方向應負主要責任之他方請求離婚。如雙方
  之有責程度相同時，則雙方均得請求離婚，始符公平。次按夫
  妻結合，應立於兩相平等之地位，並依雙方之教育程度、社會
  地位、經濟能力、家事勞動或其他情事分擔家庭生活費，如一
  方未盡其分擔家庭生活費之義務，已逾夫妻通常所能忍受之程
  度，致他方需獨力負擔時，自應認已有重大難以維持婚姻之事
  由，且可歸責。
(二)經查：上訴人有竊盜前科，於81年2 月21日婚後不久，又於81
  年6 月15日因賭博罪經判處罰金銀元1 千元確定而遭執行，嗣
  於86年間再因竊盜罪執行有期徒刑6 月，於86年8 月30日執行
  完畢；於89年因竊盜罪執行有期徒刑8 月，於89年11月22日執
  行完畢，且擺流動攤販、沒有固定收入一節，為上訴人所不爭
  執（見本院卷第24頁至第28頁），復有臺灣高等法院上訴人前
  案紀錄表在卷足憑（見本院卷第17頁至第18頁），佐以證人即
  上訴人之母戊○○○於原審結證稱：兩造同居期間常因上訴人
  沒錢給被上訴人，致兩造經常吵架，…現上訴人無工作，是其
  賺錢扶養他等語（見原審卷第106 頁至第107 頁），足認上訴
  人婚後大多無固定工作，亦無工作意願，且靠母親扶養，而未
  能盡其分擔兩造家庭生活費之義務。是以被上訴人主張其因無
  法獲取生活費用，為給與所育2 名未成年子女良好生活教育環
  境，致需於86年初離開上訴人至高雄居住並工作等語，即屬可
  採。
(三)次查：被上訴人於86年初離開兩造住所迄今，即兩造分居至今
  已超過11年，彼此互不聞問生活，為兩造所不爭執（本院卷第
  27頁至第28頁），而上開期間內被上訴人多次於過年時返家探
  望上訴人及其母戊○○○，並資助2 人金錢，但兩造均無聯絡
  ，被上訴人僅打電話與戊○○○一節，亦據證人戊○○○結證
  明確（見原審卷第107 頁），足認被上訴人雖非離家後了無音
  訊，仍選擇過年假期返家團聚，惟終因經濟困境，及兩造均無
  意繼續婚姻生活，全然無法如一般夫妻面對此困境時協力同心
  共思解決之道，被上訴人率而離家他去，上訴人則放任時間經
  過達11年，不思解決之道，期間更2 次觸犯竊盜，如此足認任
  何人於同處此情狀下，均難期待得以再共同生活，在客觀上確
  屬難以維持婚姻生活。又若上訴人不過度依賴其母，且有意與
  被上訴人再續婚姻生活而努力求職工作，盡其分擔家庭生活費
  之義務，並於被上訴人過年返家團聚時，積極溝通表現努力成
  果予以挽留，而非單純接受金錢餽贈，任被上訴人再度離家，
  詎上訴人均未為之，顯已逾夫妻通常所能忍受之程度，致被上
  訴人需獨力負擔，如此應認上訴人顯無意與被上訴人再續婚姻
  生活，故經衡量比較雙方之有責程度結果，仍以上訴人應負較
  重之可歸責比例，則依上開說明，被上訴人依民法第1052條第
  2 項請求判決離婚，自屬有據，應予准許。
(四)至上訴人辯稱：會造成未同住超過11年，應歸責被上訴人，其
  一直在找她，都找不到等語。惟查：被上訴人離家係因上訴人
  無法供給生活費用而外出工作，且離家後仍與上訴人之母電話
  聯繫，復於過年期間多次返家團聚，而上訴人始終無固定工作
  收入，尚且2 度因竊盜罪入監執行，現則由母親扶養一節，業
  如前述，即被上訴人離家係因生活工作所需，又未毫無音訊，
  反觀上訴人於分居期間未能於被上訴人過年返家團聚時積極挽
  留，亦未曾努力求職工作，如此自應認上訴人應負較重之可歸
  責比例，則上訴人所辯自不足採。
六對於兩造所生未成年子女丙○○、丁○○權利義務之行使或負
  擔由何人任之，及未任之者以何方式探視，始符其等之最佳利
  益？
(一)按夫妻離婚者，對於未成年子女權利義務之行使或負擔，依協
  議由一方或雙方共同任之。未為協議或協議不成者，法院得依
  夫妻之一方、主管機關、社會福利機構或其他利害關係人之請
  求或依職權酌定之。前項協議不利於子女者，法院得依主管機
  關、社會福利機構或其他利害關係人之請求或依職權為子女之
  利益改定之。行使、負擔權利義務之一方未盡保護教養之義務
  或對未成年子女有不利之情事者，他方、未成年子女、主管機
  關、社會福利機構或其他利害關係人得為子女之利益，請求法
  院改定之。前三項情形，法院得依請求或依職權，為子女之利
  益酌定權利義務行使負擔之內容及方法。法院得依請求或依職
  權，為未行使或負擔權利義務之一方酌定其與未成年子女會面
  交往之方式及期間。但其會面交往有妨害子女之利益者，法院
  得依請求或依職權變更之。法院為前條裁判時，應依子女之最
  佳利益，審酌一切情狀，參考社工人員之訪視報告，尤應注意
  左列事項：一子女之年齡、性別、人數及健康情形。二子女之
  意願及人格發展之需要。三父母之年齡、職業、品行、健康情
  形、經濟能力及生活狀況。四父母保護教養子女之意願及態度
  。五父母子女間或未成年子女與其他共同生活之人間之感情狀
  況，民法第1055條第1 項至第5 項、第1055條之1 亦規定甚詳
  。
(二)本件兩造既經准予判決離婚，惟對於未成年子女丙○○、丁○
  ○權利義務之行使或負擔，並無協議應由一方或雙方共同任之
  。爰審酌原審法院依職權囑託屏東縣政府及高雄市政府對兩造
  就子女監護權訪視結果：上訴人缺乏現實感，也無實際收入，
  無法負擔養育子女之經濟生活，住家髒亂不適合子女居住，又
  因上訴人與子女相處時間少，上訴人無法瞭解子女習性以妥善
  照顧，上訴人自述多待在家中，不喜歡與鄰居互動，上訴人習
  以外在歸因之態度面對問題。上訴人雖願意監護兒童，但執著
  於兩造復合，上訴人對於兒童未來照顧計畫未做思量，且照顧
  計畫缺乏現實感及不明確，因此上訴人現階段不適合擔任子女
  監護人。而被上訴人收支狀況尚可，並有存款，白天及晚上各
  有一份工作，無負債，且被上訴人匯款由在菲國之家人提供照
  顧，因長女丙○○發展上較為遲緩，被上訴人除正規學校教育
  外，另安排其上特殊教育。被上訴人平時透過手機與姊姊聯絡
  兒童之狀況，一星期約2 、3 次。子女對被上訴人及其家人有
  一定之情感依賴等語。此有屏東縣政府97年7 月23日屏府社福
  字第0970150552號函附之訪視報告及高雄市政府社會局兒童福
  利服務中心97年9 月26日高市兒福輔字第0970003757號函附之
  訪視報告各1 份在卷可稽。並審酌被上訴人提出之子女生活照
  片，丙○○、丁○○於菲律賓生活情形適應良好，被上訴人亦
  積極參與子女之學校活動，則揆諸首揭規定，本院認對丙○○
  、丁○○權利義務之行使負擔由被上訴人任之，應較符合未成
  年子女丙○○、丁○○之最佳利益。
(三)至上訴人雖陳明拒絕與被上訴人就子女探視方式及時間協議，
  惟被上訴人陳明願於子女每年8 月暑假期間協子女返回臺灣，
  由上訴人探視（見本院卷第27頁），是以兩造仍得依子女實際
  狀況協商上訴人探視之方式及時間，惟若兩造確不能協議或協
  議不成時，兩造均得隨時聲請法院酌定，併此敘明。
七綜上所述，被上訴人依民法第1052條第2 項，請求判決准與上
  訴人離婚，並請求將丙○○、丁○○權利義務之行使或負擔由
  被上訴人任之，為有理由，應予准許。是則原審為上開判決，
  於法並無違誤。上訴意旨指摘原判決不當，求予廢棄改判，為
  無理由，應予駁回其上訴。
八據上論結，本件上訴為無理由，依民事訴訟法第449 條第1 項
  、第78條，判決如主文。
中    華    民    國    98    年    5     月    20    日
                            民事第四庭
                                審判長法官  蔡文貴
                                法      官  黃科瑜
                                法      官  謝靜雯
以上正本證明與原本無異。
如對本判決上訴，須於判決送達後20日內向本院提出上訴狀，其
未表明上訴理由者，應於上訴後20日內向本院提出上訴理由書（
均須按他造當事人之人數附繕本）。上訴時應提出委任律師或具
有律師資格之人之委任狀，並依附註條文規定辦理。
中    華    民    國    98    年    5     月    20    日
                                書  記  官  唐奇燕
附註：民事訴訟法第466 條之1 ：對於第二審判決上訴，上訴人
應委任律師為訴訟代理人，但上訴人或其法定代理人具有律師資
格者，不在此限。


司法院資訊處製作；財團法人民間司法改革基金會備份。
